【裁判字號】    92,上訴,2238
【裁判日期】    921210
【裁判案由】    妨害國幣懲治條例等
【裁判全文】
臺灣高等法院臺中分院刑事判決          九十二年度上訴字第二二三八號
    上  訴  人  臺灣南投地方法院檢察署檢察官
    被      告  甲○○
右上訴人因被告妨害國幣懲治條例等案件，不服臺灣南投地方法院九十二年度訴字第
四八二號中華民國九十二年十月三十一日第一審判決（起訴案號：臺灣南投地方法院
檢察署九十二年度偵字第三八二八號），提起上訴，本院判決如左：
    主      文
上訴駁回。
    理      由
一、本件公訴意旨略以：被告甲○○綽號「黑點」，有多次毒品前科，近於民國八十
    六年、八十七間，曾因違反肅清煙獨條例、槍砲彈藥刀械管制條例等案件，經法
    院分別判處有期徒刑一年二月、八月確定（合併定應執行刑為一年八月）、六月
    確定，經接續執行於八十九年十月三日縮刑假釋出監，甫於九十一年五日二十日
    假釋期滿，視為執行完畢。被告甲○○因經濟不佳，並有施用毒品之惡習（另行
    聲請觀察勒戒），竟與年籍不詳綽號「阿宏」之成年男子基於意圖供行使之用之
    概括犯意聯絡，於九十二年八月中旬某日起，陸續租用臺中市○○路一二三號七
    樓、臺中市○○區○○路七七○巷十號處所據以為製造地點，以偽鈔軟體（光碟
    片，已遭年籍不詳綽號「阿宏」者取走）輸入電腦（該電腦主機已遭丟棄），續
    以列表機（未扣案）、如附件所示之燙金機一台、燙金色帶、燙金用字型銅模、
    浮水印章一個、打印台一個及網版、原料、墨水等為工具，以預存已輸入電腦之
    一百元、五百元、一千元、二千元新台幣（國幣）紙鈔軟體，透過彩色列表機列
    印出紙張，再以同一軟體列印號碼，再用燙金機製作防偽線，並用透明漆製作四
    十五度一○○元、五○○元、一○○○元、二○○○元字樣，嗣續透過網版上金
    粉做變色處理，再以刻有菊花等圖樣之印章沾白色廣告原料製作浮水印記，最後
    再裁割紙張製造偽鈔之方式，偽造面額一百元、五百元、一千元、二千元新台幣
    （國幣）紙鈔，據以供大量行使之用，每日印製量約十萬元。被告甲○○意圖供
    行使之用，明知陳美倫在臺中市○○路開設「金錢豹電子遊戲場」發行之金錢豹
    點餐券具有流通特性，得以向該遊戲場兌換餐飲，屬於有價證券之範圍，竟在九
    十二年十月十六日前某時，以彩色影印機影印方式偽造該點餐券，準備供本身或
    交付他人至該店消費用。嗣因臺灣南投地方法院檢察署指揮臺中縣警察局、南投
    縣政府警察局集集分局在九十二年六月十七日，查獲至南投縣竹山鎮、名間鄉、
    集集鎮等地行使偽鈔之賴羿穇、鐘任科、盧淑鶯三人（已起訴，扣得偽造之千元
    偽造通用貨幣《面額一千元新臺幣紙鈔》三十五張，及已沿途換得之贓款五萬零
    二百元等物）。再於同年八月七日二十三時許，指揮臺中縣政府警察局至臺中市
    西區○○○街與美村路口，逮捕準備販賣偽鈔之何金德（已起訴，在押臺灣南投
    看守所，並先在其身上口袋內扣得正欲交易用之千元偽造通用貨幣一百五十張，
    嗣在何金德同意下，返回其前開住處，再逮捕正在幫忙整理偽造通用貨幣之莊偉
    國，並再扣得已製成之千元偽造通用貨幣一百七十七張《成品》、尚未裁割之千
    元偽造通用貨幣四百十四張《半成品》，及偽鈔軟體、電腦《含主機、螢幕、鍵
    盤》、掃瞄器列表機一台、列表機二台、燙金機一台、燙金色帶、燙金用一○○
    ○元字型銅模、浮水印章一個、打印台一個及網版、原料、墨水等物）。經分析
    前開資料後，臺灣南投地方法院檢察署發現被告甲○○亦有製造偽鈔之行為，乃
    再指揮臺中縣政府警察局、臺中縣憲兵隊進行追查，以避免破壞金融秩序；嗣於
    九十二年十月十六日二十一時十五分許，臺中縣政府警察局、臺中縣憲兵隊持臺
    灣臺中地方法院核發之搜索票，在臺中市○○路一段二六七號前，先搜索被告甲
    ○○駕駛之車牌號碼ＳＹＺ－八七七號機車，及黑色手提包，當場扣得毒品及偽
    鈔八張（面額千元七張、佰元面額一張）、製造偽鈔用之空白用紙一疊，立即逮
    捕被告甲○○，再於當日二十二時許，前往臺中市○○區○○路七七○巷十號住
    處搜索，當場扣得如附表所示已製成之千元偽造通用貨幣九十九張《成品》、尚
    未裁割之千元偽造通用貨幣一百十張《半成品，面額千元一百零八張、面額五百
    元一張、面額二千元一張》、製造偽鈔流程表五頁、印製偽鈔軟體說明書一本、
    偽鈔防偽線用燙金機一台、燙金色帶一捲、燙金用字型銅模、浮水印章一個、打
    印台一個、電腦螢幕、鍵盤，及網版、原料、墨水、工具一批，及偽造之金錢豹
    點餐券十一張等物，因認被告涉違反妨害國幣懲治條例第三條第一項、刑法第二
    百零一條第一項之罪嫌。
二、原審法院則以案件由犯罪地或被告之住所、居所或所在地之法院管轄，刑事訴訟
    法第五條第一項定有明文。本件被告甲○○之住所係在「臺中市○○區○○里○
    ○路○段一一三巷十四之一號」，居所係在「臺中市○○區○○路七七○巷十號
    」，犯罪地及逮捕地係在「臺中市○○路一二三號七樓、臺中市○○區○○路七
    七○巷十號」，是被告之住所地、居所地、犯罪地及逮捕地，均係在臺中市，司
    法院三十七年一月三十一日院解字第三八二五號雖認刑事訴訟法第五條所謂被告
    所在地，係指被告起訴當時所在之地而言；至其所在之原因，係由於任意，抑或
    由於強制，並非所問，故如逮捕、拘禁地，亦為被告所在地。而所謂起訴時係謂
    以函送審判之起訴書正本，送達法院收發室之日期為準（臺灣高等法院暨所屬法
    院六十五年度法律座談會決議參照）。然所謂之「所在地」基於「保障被告防禦
    權」之精神，自應有所限縮。刑事訴訟法第五條第一項之規定，採以原（公訴人
    、自訴人）就被（告）之原則，係基於「保障被告防禦權」之精神而來，亦屬憲
    法第八條以法律程序保障人身自由之內涵。如謂司法警察機關或檢察官可任意藉
    由逮捕或拘提時解送被告之機會，將被告之人身自由任意拘束於某一訴訟轄區，
    即謂該處為被告之所在地，不僅被告本人會變成取得土地管轄之來源，且任何轄
    區之檢察官均得在其轄區以外以逮捕或拘提之方式，行使職權，而於逮捕或拘提
    後之二十四小時內向轄區法院起訴，而「創造管轄權」，其結果無異可藉由解送
    被告之機會操縱而「架空」刑事訴訟法就管轄所為之規定，有違憲法規定以法律
    程序保障人身自由之精神。其次，依「法定法官原則」之要求，何等案件由何位
    法官承辦之問題，必須事先以抽象的、一般的法律明定，不能等待具體個案發生
    後才委諸個別處理，否則，司法行政只要控制少數的法官，再令其承辦重要敏感
    案件，則法官獨立性原則也成空談。為達上述的要求，刑事訴訟法或法院組織法
    中必須儘可能明確規範法官的事務、土地等等管轄規定及事務分配規則」，在法
    定法官原則下，案件由何法院、何人承辦是依法決定，因此，司法行政上級並無
    將具體刑事案件指定法官承辦的權限，亦無由檢察官決定被告應由何法院承辦之
    權限，故法院對於管轄權之有無應依職權調查之。刑事訴訟法第五條第一項規定
    「案件由犯罪地或被告之住所、居所或所在地之法院管轄」，其規定之目的乃考
    慮審判之方便，尤其，被告出庭，防禦準備之方便而定之，即基於犯罪偵審之便
    利性及以被告生活為中心緊密關聯性為據。觀之德國刑事訴訟法第七條第一項規
    定「犯罪行為地之法院具有管轄權」、第八條規定「起訴時被告在該地有住所地
    者，該住所地之法院亦有管轄權。在聯邦法律適用地區內被告不具有住所地者，
    得由被告『經常』所在地之法院管轄，如經常所在地不明時，由其最後住所地之
    法院管轄」、第九條規定「被告被逮捕地之法院亦有管轄權」自明，且解釋上，
    以被告所在地定其管轄亦應視為補充規定，「被告若無住所或居所，則以起訴時
    被告所在地之法院有管轄權」，即被告無住所或居所時始以被告所在地之法院有
    管轄權。是我國刑事訴訟法第五條所謂被告所在地，縱不論其為任意性或強制性
    所在該地，均應留置於該地相當之時間為限，非得謂短暫、偶然之停留或經過，
    即謂該地法院亦有管轄權為是。若非如此，則案件起訴之時被告乘坐火車環島、
    搭乘飛航器飛越臺灣島上空、駕駛車輛行駛於高速公路上，豈不謂其所經過之轄
    區法院均有管轄權，則置刑事訴訟法第五條之規定於何用？學者亦有「如考慮被
    告在旅行之遠隔、生疏地被逮捕之情形，則將土地管轄之標準擴張至此程度，不
    無疑問」之質疑；且按法律之解釋宜適應時勢及環境之需要，上開解釋係於三十
    七年一月三十一日做成，當時依我國固有疆域幅員廣大，國家亦戰亂不斷，動盪
    不安，若不認被告所在地之法院具有管轄權，實難達有效追訴審判犯罪之目的而
    有其必要，然觀本國現況，交通便利，實難認有此必要，是對於「所在地」之解
    釋，理應從嚴認定，以實踐憲法規定以法律程序保障人身自由之精神。本件被告
    甲○○之住所地、居所地、犯罪地及逮捕地，均係在臺中地區，而非原審法院之
    訴訟轄區，被告出於任意之所在地應認係在臺中市；被告雖為警查獲後，拘捕移
    送臺灣南投地方法院檢察署檢察官偵查，惟該署檢察官於逮捕被告之二十四小時
    內，並未實施任何強制處分（如聲請羈押、具保、限制住居等），即直接偵查終
    結向原審法院提起公訴，是被告既未經檢察官有何強制處分，於偵查終結之時即
    應將被告釋放，然檢察官卻未將被告釋放，反而將被告移送原審法院，經原審法
    院以電話通知該檢察官，本案被告甲○○雖經貴署檢察官依法逮捕，然未經羈押
    ，亦未經檢察官聲請羈押，其人身自由仍受憲法之保障，本件檢察官在未依法定
    程序限制被告之人身自由（例如聲請羈押）之前，並無強制被告到法院接受訊問
    之權利，而被告在未經法院依刑事訴訟法第七十一條、第二百七十二條之規定，
    以傳票於相當期日合法傳喚之前，亦無到庭接受訊問之義務，是貴署未經任何強
    制處分，將被告解送到院，於法並非適宜，爰請於接獲本電話後立即派員將被告
    帶回，如未立即帶回，本院將釋放被告，以期適法」，經該檢察署回覆亦認「已
    經終結偵查，已無再行強制處分之權」而拒帶回被告等情，有公務電話紀錄表二
    紙附卷可核，原審法院即依法釋放被告，是本件檢察官提起公訴時，被告之人身
    自由實屬於行動自由之狀態，縱起訴之時被告之人身係在原審法院轄區內，惟被
    告既與原審法院轄區無何關聯，其住、居所地、平日之出入亦均係在臺中地區，
    亦無證據足以證明被告會停留於原審法院轄區，尚難以被告短暫停留於原審法院
    轄區，遽認原審法院有管轄權。又本件係臺中縣政府警察局刑警隊向臺灣臺中地
    方法院聲請搜索票（該院九十二年度聲搜字第一七九六號搜索票）獲准，前往搜
    索逮捕被告，此有臺中縣警察局解送人犯報告書、搜索扣押筆錄各一份在卷可稽
    ，本件並無何急迫致未能即時移送臺灣臺中地方法院檢察署檢察官偵查之情況，
    且就同一被告之相同犯罪事實，卷證亦不宜分割而由不同法院分別處理。是依刑
    事訴訟法第五條第一項之規定應無管轄權至明。檢察官向原審法院提起公訴應有
    未合，是不經言詞辯論，逕行諭知管轄錯誤之判決，並移送於有管轄權之臺灣臺
    中地方法院。
三、檢察官上訴意旨如附件。
四、本案經本院審理結果，認第一審判決認事用法並無不當，應予維持，而案件由犯
    罪地或被告之住所、居所或所在地之法院管轄，刑事訴訟法第五條第一項定有明
    文。本件被告甲○○住所地、居所地、犯罪地及逮捕地，均係在臺中市，而非原
    審法院轄區，臺灣南投地方法院檢察署檢察官於被告解至檢察署同日（九十二年
    七月十七日）對被告提起公訴，並隨案解送被告至臺灣南投地方法院法警室，此
    無異就法院原無管轄權之案件以人犯併同起訴卷證移送方式創造管轄權，與刑事
    訴訟法第五條第一項明定各同級法院管轄權之立法宗旨難稱相侔，又查刑事訴訟
    法第六條第一項固有「數同級法院管轄之案件相牽連者，得合併由其中一法院管
    轄。」之規定，惟管轄權之有無係以起訴時為準，並非繫乎最後審理結果，檢察
    官上訴意旨稱本案與何金德偽造貨幣案件實有牽連關係云云，然查本案起訴書僅
    記載該署指揮警局查獲賴羿穇、鐘任科、盧淑鶯三人在南投縣境內行偽鈔犯行，
    再於臺中市西區逮捕準備販賣偽鈔之何金德及幫忙整理偽造通用貨幣之莊偉國，
    扣得已製成之千元偽造通用貨幣及製造偽鈔機器等物，經分析前開資料後，發現
    被告甲○○亦有製造偽鈔之犯行等語，並未載明被告與賴羿穇、鐘任科、盧淑鶯
    、何金德、莊偉國之（行使）偽造貨幣案件究有何相牽連關係，經本院循法務部
    網路系統查閱結果，臺灣南投地方法院檢察署檢察官固已對何金德等五人以偽造
    幣券及意圖供行使之用而收集偽造之通用紙幣既遂罪暨意圖供行使之用而交付偽
    造之通用紙幣既遂罪提起公訴（臺灣南投地方法院檢察署九十二年度偵字第二四
    六八號），惟起訴書內並無任何有關本案被告甲○○之記載，當難謂本案與何金
    德等人案件相牽連致原審法院有管轄權，綜此，原審法院以本案無管轄權，是判
    決移送臺灣臺中地方法院核無違誤，本案上訴無理由，爰不經言詞辯論逕予駁回
    。
五、據上論斷，應依刑事訴訟法第三百七十二條、第三百六十八條，判決如主文。
中      華      民      國      九十二     年    十二     月     十     日
                                臺灣高等法院臺中分院刑事第五庭
                                      審判長法  官  袁  從  楨
                                            法  官  胡  森  田
                                            法  官  姚  勳  昌
右正本證明與原本無異。
如不服本判決應於收受送達後十日內向本院提出上訴書狀，其未敘述上訴之理由者並
得於提起上訴後十日內向本院補提理由書（均須按他造當事人之人數附繕本）。
                                            書記官  洪  麗  華
中      華      民      國      九十二     年    十二     月    十二    日
                                                                        Ｒ


司法院資訊處製作；財團法人民間司法改革基金會備份。
